ACORDAO-COMPLETO-2374697

ACÓRDÃO 8921/2020 ATA 29/2020 - SEGUNDA CÂMARA

VISTOS, relatados e discutidos estes autos de Tomada de Contas Especial (TCE) instaurada pelo Fundo Nacional de Desenvolvimento da Educação (FNDE) , em desfavor do Sr. Carlos Antônio Araújo de Oliveira, ex-prefeito de Cajazeiras-PB (gestões 2001-2004 e 2005-2008) , em razão de irregularidades na execução do Programa de Apoio aos Sistemas de Ensino para Atendimento à Educação de Jovens e Adultos (Peja) no exercício de 2006, que objetivava o custeio, em caráter suplementar, da formação continuada de docentes, da aquisição, impressão ou produção de livro didático, da aquisição de material escolar ou material para os professores, para atendimento dos alunos do ensino fundamental de escolas públicas matriculados e frequentes nos cursos da modalidade educação de jovens e adultos presencial que apresentaram matrículas no censo escolar INEP/MEC do ano anterior;
ACORDAM os Ministros do Tribunal de Contas da União, reunidos em sessão da Segunda Câmara, ante as razões expostas pelo Relator, e com fundamento nos arts. 1º, inciso I, 16, inciso III, alíneas "b" e "c", § 2º, da Lei 8.443/92, c/c os arts. 19 e 23, inciso III, da mesma Lei, e com arts. 1º, inciso I, 209, inciso III, 210 e 214, inciso III, do Regimento Interno-TCU, em:
9.1. julgar irregulares as contas do Sr. Carlos Antônio Araújo de Oliveira, condenando-o ao pagamento das importâncias a seguir especificadas, fixando-lhe o prazo de 15 (quinze) dias, a contar da notificação, para que comprove, perante o Tribunal (art. 214, inciso III, alínea "a", do Regimento Interno) , o recolhimento da dívida aos cofres do Fundo Nacional de Desenvolvimento da Educação (FNDE) , atualizada monetariamente e acrescida dos juros de mora, calculados a partir das datas especificadas, até a data do recolhimento, na forma prevista na legislação em vigor, abatendo-se, na oportunidade, os valores já ressarcidos:
	Data do débito
	Valor (R$) 

	2/1/2007
	30.693,75

	11/12/2006
	30.693,75

	5/12/2006
	4.091,67

	TOTAL
	65.479,17

9.2. aplicar ao Sr. Carlos Antônio Araújo de Oliveira, a multa prevista no art. 57 da Lei 8.443/92 c/c o art. 267 do RI/TCU, no valor de R$ 14.000,00 (quatorze mil reais) , fixando-lhe o prazo de 15 (quinze) dias, a contar da notificação, para que comprove, perante o Tribunal (art. 214, inciso III, a, do Regimento Interno do TCU) , o recolhimento da dívida aos cofres do Tesouro Nacional, atualizada monetariamente desde a data do Acórdão até a do efetivo recolhimento, se pagas após o vencimento, na forma da legislação em vigor;
9.3. autorizar, antecipadamente, caso seja requerido, o pagamento das dívida decorrente em até 36 (trinta e seis) parcelas mensais e consecutivas, nos termos do art. 26 da Lei 8.443/1992, c/c o art. 217 do Regimento Interno/TCU, fixando-se o vencimento da primeira parcela em 15 (quinze) dias, a contar do recebimento da notificação, e o das demais a cada 30 (trinta) dias, devendo incidir sobre cada uma os encargos devidos, na forma prevista na legislação em vigor, alertando os responsáveis que a falta de comprovação do recolhimento de qualquer parcela importará o vencimento antecipado do saldo devedor, nos termos do art. 217, § 2º, do Regimento Interno-TCU;
	9.4. autorizar a cobrança judicial da dívida, caso não atendida a notificação, nos termos do art. 28, inciso II, da Lei 8.443/1992;
	9.5. enviar cópia do presente Acórdão, bem como do Relatório e do Voto que o fundamentam à Procuradoria da República no Estado da Paraíba, nos termos do § 3º do art. 16 da Lei 8.443/1992, c/c o § 7º do art. 209 do Regimento Interno do TCU, para adoção das medidas cabíveis;
	9.6. encaminhar cópia do Acórdão, bem como do Relatório e Voto que o fundamentam, ao Fundo Nacional de Desenvolvimento da Educação (FNDE) e aos responsáveis, para ciência, informando que a presente deliberação, acompanhada do Relatório e do Voto que a fundamenta, está disponível para a consulta no endereço , além de esclarecer que, caso requerido, o TCU poderá fornecer sem custos as correspondentes cópias, de forma impressa.

Tomada de Contas Especial (TCE) instaurada pelo Fundo Nacional de Desenvolvimento da Educação (FNDE), em desfavor do Sr. Carlos Antônio Araújo de Oliveira, ex-prefeito de Cajazeiras-PB (gestões 2001-2004 e 2005-2008), em razão de irregularidades na execução do Programa de Apoio aos Sistemas de Ensino para Atendimento à Educação de Jovens e Adultos (Peja) no exercício de 2006, que objetivava o custeio, em caráter suplementar, da formação continuada de docentes, da aquisição, impressão ou produção de livro didático, da aquisição de material escolar ou material para os professores, para atendimento dos alunos do ensino fundamental de escolas públicas matriculados e frequentes nos cursos da modalidade educação de jovens e adultos presencial que apresentaram matrículas no censo escolar INEP/MEC do ano anterior.

Segunda Câmara

Prefeitura Municipal de Cajazeiras - PB.

3. Interessados/Responsáveis:
3.1. Interessado: Fundo Nacional de Desenvolvimento da Educação (CNPJ 00.378.257/0001-81).
3.2. Responsável: Carlos Antônio Araújo de Oliveira (CPF XXX.801.094-XX).

13.1. Ministros presentes: Ana Arraes (Presidente), Augusto Nardes, Aroldo Cedraz (Relator) e Raimundo Carreiro.
13.2. Ministros-Substitutos presentes: Marcos Bemquerer Costa e André Luís de Carvalho.

ACORDAO-COMPLETO-2576404

Acórdão de Relação 1492/2023 - Segunda Câmara

Acórdão de Relação

AROLDO CEDRAZ

Trata-se de Tomada de Contas Especial instaurada pelo Fundo Nacional de Desenvolvimento da Educação (FNDE) , em desfavor do Sr. Carlos Antônio Araújo de Oliveira, Ex-Prefeito Municipal de Cajazeiras-PB (gestões 2001-2004 e 2005-2008) , em razão de irregularidades na execução do Programa de Apoio aos Sistemas de Ensino para Atendimento à Educação de Jovens e Adultos (PEJA) no exercício de 2006.
2.	No âmbito deste Tribunal, após regular tramitação, a Secretaria de Controle Externo de Tomada de Contas Especial (SecexTCE) analisou o feito, no mérito, cuja instrução, por esclarecedora, reproduzo abaixo como parte deste Relatório (Peças 32 a 35) :
	"[...] HISTÓRICO
Os recursos federais, em um total de R$ 337.631,25, foram repassados ao município conforme a seguir (peça 2, p. 5, 30 e 46-70) :
	Ordem Bancária
	Data crédito na conta específica
	Valor (R$) 

	2006OB695122
	4/5/2006
	30.693,75

	2006OB695117
	4/5/2006
	30.693,75

	2006OB695115
	4/5/2006
	30.693,75

	2006OB695395
	5/6/2006
	30.693,75

	2006OB695510
	6/7/2006
	30.693,75

	2006OB695564
	2/8/2006
	30.693,75

	2006OB695628
	4/10/2006
	30.693,75

	2006OB695705
	14/11/2006
	30.693,75

	2006OB695773
	5/12/2006
	30.693,75 

	2006OB695824
	11/12/2006
	30.693,75

	2006OB695860
	2/1/2007
	30.693,75

A prestação de contas foi encaminhada em 27/3/2007 (peça 2, p. 36-74) , sendo notificado o responsável em 12/9/2017 por não constar no Demonstrativo da Execução da Receita e da Despesa e de Pagamentos Efetuados, o CNPJ, CPF ou documento de identificação dos fornecedores ou prestadores de serviços (peça 2, p. 76) . 
A Controladoria Geral da União (CGU) realizou fiscalização na Prefeitura Municipal de Cajazeiras/PB em junho/2006, registrando no Relatório de Fiscalização n. 00831/2006 as seguintes ocorrências: a) produtos adquiridos que não foram distribuídos às escolas; b) divergência entre a quantidade de produtos adquiridos e quantidade de produtos enviados às escolas onde funcionavam as turmas do Peja; e, c) mesmo produto adquirido por preço diferente (peça 2, p. 202-210) .
Em 14/1/2008, o Ex-Prefeito foi notificado das constatações da CGU, sendo solicitada a devolução dos recursos (peça 2, p. 158-160) , não se verificando providências, concluindo o FNDE em 6/5/2008 pela não aprovação das contas e instauração de TCE (peça 2, p. 180) . 
O Relatório de TCE n.133, elaborado em 22/7/2014, contém a apuração dos fatos, identificação do responsável, e a quantificação do dano (peça 2, p. 234-238) . 
O Relatório e Certificado de Auditoria da Controladoria Geral da União, sob o n. 109, de 19/1/2015, e o Parecer do Dirigente de Controle Interno constam à peça 2, p. 248-250 e 252, e concluem pela irregularidade das contas. À peça 1, p.254, avista-se o Pronunciamento Ministerial, atestando o Ministro de Estado da Educação o conhecimento das conclusões.
Em 20/10/2015, o FNDE encaminhou ao TCU documentação referente à prestação de contas, apresentada pela Prefeitura Municipal de Cajazeiras/PB em 12/5/2015 (peça 3, p.1-40) . 
Na instrução inicial à peça 4, a SECEX/PI propôs a citação do responsável, considerando a divergência constatada entre a quantidade dos produtos adquiridos com recursos do PEJA/2006 e a quantidade de produtos distribuídos às escolas municipais, conforme consignado no Relatório de Fiscalização n. 00831, de 2/6/2006, da CGU (peça 2, p. 192-214) , com dano ao erário de R$ 65.479,17. 
O Sr. Carlos Antônio Araújo de Oliveira tomou ciência da citação (Ofício 0364/2016- TCU/Secex-PI, de 29/4/2016) , conforme AR à peça 9, tendo solicitado em 8/7/2016, o parcelamento da dívida em 36 parcelas mensais e sucessivas (peça 11) , não se manifestando, contudo, quanto às irregularidades.
Em nova instrução elaborada em 25/8/2016 (peça 17) , foi sugerido pelo Auditor da SECEX/PI, em conjunto com o Diretor, o julgamento das contas em irregulares, com imputação de débito ao ex-gestor atualizado monetariamente, acrescido de juros de mora, aplicação da multa prevista no art. 57 da Lei 8.443/1992 e parcelamento do débito. O titular máximo da Secretaria, no entanto (peça 19) , divergiu do mérito, propondo autorizar o recolhimento parcelado em 36 vezes e sobrestar o julgamento até a conclusão do recolhimento parcelado ou sua interrupção, se ocorrer.
O Ministério Público junto ao TCU endossou, em essência (peça 20) , a proposta do Secretário da Secex/PI, no sentido de autorizar o parcelamento, sobrestando o andamento do feito, por entender ser inviável julgar definitivamente as contas, haja vista que a liquidação tempestiva do débito poderia sanar o processo. No Parecer, o Parquet posicionou-se apenas pelo acréscimo da atualização monetária, sem a incidência de juros de mora, porquanto ainda ausente o juízo de boa-fé do responsável e sua consequente condenação, requisito exigido pela Lei 8.443/1992 para impingir a penalidade de mora.
O Ministro Relator concordou com o entendimento do MP/TCU (peça 22) no que diz respeito à incidência de juros moratórios somente após a ocorrência de condenação em débito, autorizando o parcelamento e determinando sobrestar os autos durante o efetivo recolhimento. Determinou o Relator esclarecer ao responsável que a falta de pagamento das parcelas importaria em julgamento de mérito das contas, sem a necessidade de reabertura do contraditório, e que a liquidação tempestiva do débito atualizado monetariamente, ou seja, sem a incidência de juros moratórios, apenas sanearia o processo caso este Tribunal reconheça, por ocasião do julgamento definitivo, a boa-fé do responsável, desde que inexistentes outras irregularidades nas contas.
Em 31/10/2017, foi prolatado o Acórdão 9529/2017-TCU-Segunda Câmara (peça 21) , autorizando o parcelamento e informando as condições, determinando, ainda, o sobrestamento do julgamento das contas até o pagamento da última parcela do débito ao FNDE ou do eventual vencimento antecipado do saldo devedor. Consta que o responsável foi notificado da decisão, mediante o Ofício 0111/2018-TCU/SECEX-PI, de 26/1/2018 (peça 25) , recebido em 19/2/2018 (peça 26) .
À peça 31, verifica-se despacho da SECEX/PI, em acompanhamento ao parcelamento da dívida, mencionando que: a) Notificado do teor da referida deliberação (peças 25/26) , o Senhor Carlos Antônio Araújo de Oliveira manteve-se silente; b) Em 20/12/2018, conforme Ofício 1639/2018-TCU-SECEX-PI (peças 29/30) , a Secex/PI efetuou cobrança de possíveis recolhimentos efetuados, porém, mais uma vez o responsável não apresentou resposta. 
Diante do exposto, e considerando o teor dos itens 9.2 e 9.3 da deliberação do TCU (peça 21) , os autos foram encaminhados para nova instrução, com vistas ao julgamento das contas. 
EXAME TÉCNICO
Conforme apurado pela SECEX/PI na instrução inicial à peça 4, a Controladoria Geral da União (CGU) realizou fiscalização na Prefeitura Municipal de Cajazeiras/PB em junho/2006, registrando no Relatório de Fiscalização n. 00831/2006 débitos em relação ao PEJA/2006 (peça 2, p. 202-210) , conforme detalhamento a seguir:
	a) produtos adquiridos que não foram distribuídos às escolas:
	a.1) em 2/1/2006 foram adquiridos da empresa C. Mendes Feitosa (CNPJ 24.215.436/0001-66 os produtos abaixo (nota fiscal 1868) , totalizando R$ 28.043,80:
	Produtos
	Quant.
	Valor unitário (R$) 
	Valor total (R$) 

	Sardinha coqueiro óleo 135x54
	164 cx
	63,95
	10.487,80

	Almôndegas anglo ao molho
	220 cx
	79,80
	17.556,00

	a.2) em 12/1/2006 foi adquirido da empresa Frigorífico Central (CNPJ 01.866.836/0001-36) o produto a seguir (nota fiscal 000006) :
	Produto
	Quant.
	Valor unitário (R$) 
	Valor total (R$) 

	Frango
	939,2 Kg
	3,50
	3.287,00

	a.3) na relação dos produtos que foram distribuídos às escolas em que funcionavam turmas de educação de jovens e adultos, fornecida à esquipe de fiscalização da CGU, mediante o Ofício 122, de 27/6/2006, não consta a distribuição dos produtos adquiridos por meio das notas fiscais supracitadas;
	a.4) conforme Ofício 123/2006, de 27/6/2006, expedido pela Secretária de Educação e Cultura do município, o inventário de estoque realizado no almoxarifado da prefeitura, constatou a inexistência de qualquer produto destinado à merenda escolar dos alunos matriculados na educação de jovens e adultos;
	a.5) segundo a CGU, a referida nota fiscal não foi devidamente atestada pelo servidor responsável, nem tampouco consta a identificação do programa; 
	b) divergência entre a quantidade de produtos adquiridos e a quantidade constante na relação de produtos enviados às escolas onde funcionavam as turmas do Peja.
	b.1) análise das notas fiscais referentes a produtos adquiridos no exercício de 2006 em cotejo com a relação de produtos distribuídos às escolas municipais, conforme Ofício 122, de 27/6/2006, constata que a quantidade de produtos distribuídos às escolas pertencentes à rede municipal de ensino é inferior à quantidade de produtos comprados com recursos do Peja/2006. O valor total dos produtos cuja distribuição não restou comprovada durante a fiscalização, segundo a CGU, foi de aproximadamente R$ 65.479,17 (peça 2, p. 206) ;
	b.2) conforme Ofício 123/2006, de 27/06/2006, acima citado, não havia estoque, no almoxarifado da prefeitura, de gêneros alimentícios destinados à merenda escolar da rede municipal de ensino;
	b.3) as guias de distribuição enviadas em anexo às justificativas apresentadas pelo gestor não contêm o atesto de recebimento dos produtos pelos responsáveis pelas escolas;
	c) mesmo produto adquirido por preço diferente.
	c.1) a caixa do produto almôndega anglo ao molho foi adquirida, em 9/12/2005, pelo valor unitário de R$ 64,00 (50 caixas) e em 2/1/2006 por R$ 79,80 (220 caixas) . Caso a compra realizada em 2/1/2006 tivesse sido realizada pelo preço unitário de R$ 64,00 haveria uma economia de R$ 14.080,00.
Em relação aos produtos adquiridos que não foram distribuídos às escolas (alínea "a") , observa-se que os valores das notas fiscais em referência já estavam inclusos na irregularidade descrita na alínea "b", não prosseguindo os débitos de forma a evitar a duplicidade. Em relação à divergência entre a quantidade de produtos adquiridos e enviados (alínea "b") , a ocorrência gerou um débito de R$ 65.479,17, que deve ser exigido na data dos últimos repasses, até chegar ao valor da dívida. Em relação ao mesmo produto adquirido por preço diferente (alínea "c") , não foi possível manter a ocorrência na TCE, uma vez que as aquisições em datas distintas fragilizam a comparação de preços para efeito de débito.
Conforme disposto na instrução anterior, a responsabilidade do Sr. Carlos Antônio Araújo de Oliveira, Ex-Prefeito de Cajazeiras/PB (gestões 2001-2004 e 2005-2008) , restou caracterizada, uma vez que era ele o gestor do município à época do repasse dos recursos (2006) , bem como responsável pela execução do Programa. 
Em cumprimento ao despacho do Secretário de Controle Externo do TCU no Piauí, que autorizou a citação (peça 6) , foi expedido o Ofício 0364/2016, de 29/4/2016 (peça 8) , solicitando que o responsável apresentasse alegações de defesa e/ou recolhesse aos cofres do FNDE o valor devido. Consta nos autos que o Sr. Carlos Antônio Araújo de Oliveira tomou ciência do expediente que lhe foi encaminhado (peça 9) e solicitou em 8/7/2016 o parcelamento da dívida em 36 vezes (peça 11) , não se manifestando quanto às irregularidades apuradas. 
Como o parcelamento foi autorizado e comunicado à parte, mediante o Ofício 0111/2018-TCU/SECEX-PI, de 26/1/2018 (peça 25) , recebido em 19/2/2018 (peça 26) , não comprovando a Secretaria do Piauí qualquer recolhimento (peça 31) , aplicam-se as disposições contidas no Acórdão 9529/2017-TCU-Segunda Câmara (peça 21) , itens 9.2 e 9.3, levadas ao conhecimento do responsável no próprio Ofício.
O item 9.2 informou que a falta de pagamento de qualquer parcela importaria no vencimento antecipado do saldo devedor, prescindindo o julgamento de mérito das contas da reabertura do contraditório, apenas sendo saneado o processo caso o Tribunal reconhecesse, por ocasião do julgamento definitivo, a boa-fé dos responsáveis, desde que inexistentes outras irregularidades nas contas. O item 9.3 determinou o sobrestamento do julgamento das contas, até o pagamento da última parcela do débito ao Fundo Nacional de Desenvolvimento da Educação (FNDE) ou do eventual vencimento antecipado do saldo devedor.
Em se tratando de processo em que a parte interessada não se manifestou acerca das irregularidades imputadas, não há elementos para que se possa efetivamente aferir e reconhecer a ocorrência de boa-fé na conduta do responsável, podendo este Tribunal, desde logo, proferir o julgamento de mérito pela irregularidade das contas, conforme nos termos dos §§ 2º e 6º do art. 202 do Regimento Interno do TCU. (Acórdãos 2.064/2011-TCU-1ª Câmara - Relator: Ubiratan Aguiar, 6.182/2011-TCU-1ª Câmara - Relator: Weber de Oliveira, 4.072/2010-TCU-1ª Câmara - Relator Valmir Campelo, 1.189/2009-TCU-1ª Câmara - Relator: Marcos Bemquerer, 731/2008-TCU-Plenário - Relator: Aroldo Cedraz) .
 Desta forma, considerando a falta de pagamento de qualquer parcela e o vencimento antecipado do saldo devedor, aliado ao não reconhecimento da boa-fé, as contas do Sr. Carlos Antônio Araújo de Oliveira devem ser julgadas irregulares, nos termos do art. 202, § 6º, do RI/TCU, com a imputação do débito atualizado monetariamente e acrescido de juros de mora, nos termos do art. 202, §1º do RI/TCU, com aplicação da multa prevista no art. 57 da Lei 8.443/1992.
Vale ressaltar que a pretensão punitiva do Tribunal, conforme Acórdão 1441/2016-TCU-Plenário, que uniformizou a jurisprudência acerca dessa questão, subordina-se ao prazo geral de prescrição indicado no art. 205 do Código Civil, que é de 10 anos, contado da data de ocorrência da irregularidade sancionada, nos termos do art. 189 do Código Civil, sendo este prazo interrompido pelo ato que ordenar a citação, a audiência ou a oitiva do responsável.
Como a constatação da CGU de divergência entre a quantidade de produtos adquiridos e enviados às escolas, se operou em 27/6/2006, segundo os Ofícios 122 e 123/2006 (peça 2, p. 124) , e o ato que ordenou a citação do responsável data de 25/4/2016 (peça 6) , conclui-se pela não ocorrência da prescrição da pretensão punitiva, eis que o prazo entre a ocorrência do fato irregular e a citação foi inferior a dez anos.
CONCLUSÃO
A partir dos elementos constantes dos autos, foi possível verificar a não comprovação da boa e regular aplicação dos recursos repassados ao município de Cajazeiras/PB no exercício de 2006, derivados do Programa de Apoio aos Sistemas de Ensino para Atendimento à Educação de Jovens e Adultos (PEJA) , na gestão do Sr. Carlos Antônio Araújo de Oliveira, Ex-Prefeito Municipal de Cajazeiras/PB (gestões 2001-2004 e 2005-2008) .
Desse modo, foi promovida a citação do responsável, solicitando que apresentasse alegações de defesa e/ou recolhesse aos cofres do FNDE o valor devido. Consta nos autos que o Sr. Carlos Antônio Araújo de Oliveira tomou ciência do expediente que lhe foi encaminhado (peça 9) e solicitou em 8/7/2016 o parcelamento da dívida em 36 vezes (peça 11) , não se manifestando quanto às irregularidades apuradas. 
Como o parcelamento foi autorizado e comunicado à parte, mediante o Ofício 0111/2018-TCU/SECEX-PI, de 26/1/2018 (peça 25) , recebido em 19/2/2018 (peça 26) , não comprovando a Secretaria do Piauí qualquer recolhimento (peça 31) , aplicam-se as disposições contidas no Acórdão 9529/2017-TCU-Segunda Câmara (peça 21) , itens 9.2 e 9.3, levadas ao conhecimento do responsável no próprio Ofício.
O item 9.2 informou que a falta de pagamento de qualquer parcela importaria no vencimento antecipado do saldo devedor, prescindindo o julgamento de mérito das contas da reabertura do contraditório, apenas sendo saneado o processo caso o Tribunal reconhecesse, por ocasião do julgamento definitivo, a boa-fé dos responsáveis, desde que inexistentes outras irregularidades nas contas. O item 9.3 determinou o sobrestamento do julgamento das contas, até o pagamento da última parcela do débito ao Fundo Nacional de Desenvolvimento da Educação (FNDE) ou do eventual vencimento antecipado do saldo devedor.
Diante do exposto, considerando a não comprovação da boa e regular aplicação dos recursos, inexistindo nos autos elementos que permitam concluir pela ocorrência de boa-fé ou de outros excludentes de culpabilidade na conduta, propõe-se que as contas do Sr. Carlos Antônio Araújo de Oliveira, Ex-Prefeito Municipal de Cajazeiras/PB (gestões 2001-2004 e 2005-2008) , sejam julgadas irregulares e que o responsável seja condenado em débito, bem como lhe seja aplicada a multa prevista no art. 57 da Lei 8.443/1992.
PROPOSTA DE ENCAMINHAMENTO
Diante do exposto, submetem-se os autos à consideração superior, propondo:
	a) julgar irregulares, nos termos dos arts. 1º, inciso I, 16, inciso III, alíneas "b" e "c", § 2º, da Lei 8.443/92 c/c os arts. 19 e 23, inciso III, da mesma Lei, e com arts. 1º, inciso I, 209, inciso III, 210 e 214, inciso III, do Regimento Interno/TCU, as contas do Sr. Carlos Antônio Araújo de Oliveira (CPF XXX.801.094-XX) , Ex-Prefeito Municipal de Cajazeiras/PB, condenando-o ao pagamento das importâncias a seguir especificadas, atualizadas monetariamente e acrescidas dos juros de mora, calculadas a partir das datas discriminadas até a data da efetiva quitação do débito, fixando-lhe o prazo de quinze dias, para que comprove, perante o Tribunal, o recolhimento das referidas quantias aos cofres do Fundo Nacional de Desenvolvimento da Educação (FNDE) , nos termos do art. 23, inciso III, alínea "a", da citada lei;
	Data do débito
	Valor (R$) 

	2/1/2007
	30.693,75

	11/12/2006
	30.693,75

	5/12/2006
	4.091,67

	TOTAL
	65.479,17

Valor atualizado (com juros de mora) até 22/8/2019: R$ 219.134,18
 	b) aplicar individualmente ao Sr. Carlos Antônio Araújo de Oliveira (CPF XXX.801.094-XX) , Ex-Prefeito Municipal de Cajazeiras/PB, a multa prevista no art. 57 da Lei 8.443/92 c/c o art. 267 do RI/TCU, fixando-lhe o prazo de quinze dias, a contar da notificação, para que comprove, perante o Tribunal (art. 214, III, a, do Regimento Interno do TCU) , o recolhimento da dívida aos cofres do Tesouro Nacional, atualizada monetariamente desde a data do Acórdão que vier a ser proferido por este Tribunal até a do efetivo recolhimento, se pagas após o vencimento, na forma da legislação em vigor;
	c) autorizar, desde logo, a cobrança judicial da dívida, caso não atendidas as notificações, na forma do disposto no art. 28, inciso II, da Lei nº 8.443/92;
	d) enviar cópia do Acórdão a ser prolatado, bem como do Relatório e do Voto que o fundamentarem à Procuradoria da República no Estado da Paraíba, nos termos do § 3º do art. 16 da Lei 8.443/1992 c/c o § 7º do art. 209 do Regimento Interno do TCU, para adoção das medidas cabíveis;
	e) enviar cópia do Acórdão que vier a ser proferido ao Fundo Nacional de Desenvolvimento da Educação - FNDE e aos responsáveis, para ciência, informando que a presente deliberação, acompanhada do Relatório e do Voto que a fundamenta, está disponível para a consulta no endereço www.tcu.gov.br/acordaos, além de esclarecer que, caso requerido, o TCU poderá fornecer sem custos as correspondentes cópias, de forma impressa. [...]".
3.	O Ministério Público junto a este Tribunal, à Peça 35, manifesta-se de acordo com a proposta da unidade técnica.
	É o Relatório.

8.1. Manoel Alves de Oliveira (CRC 1866PB), representando Carlos Antônio Araújo de Oliveira.

Procuradora-Geral Cristina Machado da Costa e Silva.

TOMADA DE CONTAS ESPECIAL. CONVÊNIO. FUNDO NACIONAL DE DESENVOLVIMENTO DA EDUCAÇÃO (FNDE). PROGRAMA DE APOIO AOS SISTEMAS DE ENSINO PARA ATENDIMENTO À EDUCAÇÃO DE JOVENS E ADULTOS (PEJA). IRREGULARIDADES NA EXECUÇÃO DO PROGRAMA. CITAÇÃO. SOLICITAÇÃO DO PARCELAMENTO DO DÉBITO. NÃO APRESENTAÇÃO DE DEFESA. PARCELAMENTO DO DÉBITO. SOBRESTAMENTO DO JULGAMENTO DE MÉRITO DAS CONTAS. NÃO RECOLHIMENTO DAS PARCELAS. VENCIMENTO ANTECIPADO DO SALDO DEVEDOR. AUSÊNCIA DE ELEMENTOS QUE PERMITAM CONCLUIR PELA OCORRÊNCIA DE BOA-FÉ. CONTAS IRREGULARES. DÉBITO. MULTA. COMUNICAÇÕES.

TOMADA DE CONTAS ESPECIAL (TCE)

Secretaria de Controle Externo de Tomada de Contas Especial (SecexTCE).

Aprecia-se nesta oportunidade Tomada de Contas Especial (TCE) instaurada pelo Fundo Nacional de Desenvolvimento da Educação (FNDE) , em desfavor do Sr. Carlos Antônio Araújo de Oliveira, ex-prefeito de Cajazeiras-PB (gestões 2001-2004 e 2005-2008) , em razão de irregularidades na execução do Programa de Apoio aos Sistemas de Ensino para Atendimento à Educação de Jovens e Adultos (Peja) no exercício de 2006, que objetivava o custeio, em caráter suplementar, da formação continuada de docentes, da aquisição, impressão ou produção de livro didático, da aquisição de material escolar ou material para os professores, para atendimento dos alunos do ensino fundamental de escolas públicas matriculados e frequentes nos cursos da modalidade educação de jovens e adultos presencial que apresentaram matrículas no censo escolar Inep/MEC do ano anterior.
2.	Na instrução inicial à Peça 4, a Secretaria de Controle Externo no Estado do Piauí (Secex-PI) propôs a citação do responsável, considerando a divergência constatada entre a quantidade dos produtos adquiridos com recursos do PEJA/2006 e a quantidade de produtos distribuídos às escolas municipais, conforme consignado no Relatório de Fiscalização 00831/2006, da CGU (Peça 2, p. 192-214) , com dano ao Erário de R$ 65.479,17. 
3.	Em resposta à citação expedida por este Tribunal por meio do Ofício 0364/2016-TCU/Secex-PI, de 29/4/2016, o Sr. Carlos Antônio Araújo, em 8/7/2016, preferiu a via do recolhimento da dívida indicada no mencionado expediente, requerendo fazê-lo de forma parcelada em 36 vezes (Peça 11) . Não se manifestou quanto à irregularidade verificada.
4.	Ao instruir o feito, o Auditor, com a anuência do Diretor Técnico, sugeriu que as contas do Sr. Carlos Antônio Araújo de Oliveira fossem julgadas irregulares, nos termos do art. 202, § 6º, do RI/TCU, com a imputação do débito atualizado monetariamente e acrescido de juros de mora, com a aplicação da multa prevista no art. 57 da Lei 8.443/1992 e autorizar o parcelamento do débito em sede do acórdão de julgamento das contas. O titular máximo da Secretaria, no entanto (Peça 19) , divergiu do mérito, propondo autorizar o recolhimento parcelado em 36 vezes e sobrestar o julgamento até a conclusão do recolhimento parcelado ou sua interrupção, se ocorresse.
O Ministério Público junto ao TCU (MPTCU) endossou, em essência, a proposta do Secretário da Secex-PI, no sentido de autorizar o parcelamento, sobrestando o andamento do feito, por entender ser inviável julgar definitivamente as contas, haja vista que a liquidação tempestiva do débito poderia sanar o processo (Peça 20) . No Parecer, o Parquet posicionou-se apenas pelo acréscimo da atualização monetária, sem a incidência de juros de mora, porquanto ainda ausente o juízo de boa-fé do responsável e sua consequente condenação, requisito exigido pela Lei 8.443/1992 para impingir a penalidade de mora.
Manifestei minha concordância com o MPTCU, no sentido de autorizar o parcelamento do débito, na forma sugerida pelo Parquet, o sobrestamento dos autos e o acompanhamento do efetivo recolhimento das parcelas pelo responsável.
Em 31/10/2017, foi prolatado o Acórdão 9529/2017-TCU-Segunda Câmara (Peça 21) , autorizando o parcelamento e informando as condições, determinando, ainda, o sobrestamento do julgamento das contas até o pagamento da última parcela do débito ao FNDE ou do eventual vencimento antecipado do saldo devedor. Consta que o responsável foi notificado da decisão, mediante o Ofício 0111/2018-TCU/SECEX-PI, de 26/1/2018 (Peça 25) , recebido em 19/2/2018 (Peça 26) .
A Secex-PI, à Peça 31, registra que o Sr. Carlos Antônio Araújo de Oliveira se manteve silente, sendo que, em 20/12/2018 (Peças 29/30) , efetuou a cobrança de possíveis recolhimentos efetuados, porém, mais uma vez o responsável não apresentou resposta.
9.	Ante isso, instruiu novamente o feito, às Peças 32 a 34, registrando que a Controladoria-Geral da União (CGU) realizou fiscalização na Prefeitura Municipal de Cajazeiras-PB, em junho de 2006, onde constatou a existência de débitos em relação ao Peja/2006, tendo verificado, em apertada síntese, que a quantidade de produtos distribuídos às escolas pertencentes à rede municipal de ensino era inferior à quantidade de produtos comprados com recursos do Peja/2006; que não havia estoque, no almoxarifado da Prefeitura, de gêneros alimentícios destinados à merenda escolar da rede municipal de ensino; que as guias de distribuição enviadas em anexo às justificativas apresentadas pelo gestor não continham o atesto de recebimento dos produtos pelos responsáveis pelas escolas; que os documentos fiscais não foram devidamente atestados por servidor responsável, nem tampouco constava a identificação do programa; que um mesmo produto foi  adquirido por preço diferente. O valor total dos produtos cuja distribuição não restou comprovada durante a fiscalização, segundo a CGU, foi de aproximadamente R$ 65.479,17 (Relatório de Fiscalização 00831/2006, Peça 2, p. 202-210) .
10. 	A partir dos elementos constantes dos autos, foi possível verificar a não comprovação da boa e regular aplicação dos recursos repassados ao município de Cajazeiras-PB no exercício de 2006, derivados do Programa de Apoio aos Sistemas de Ensino para Atendimento à Educação de Jovens e Adultos (Peja) , na gestão do Sr. Carlos Antônio Araújo de Oliveira, ex-Prefeito Municipal de Cajazeiras-PB (gestões 2001-2004 e 2005-2008) .
11.	Como o parcelamento foi autorizado e comunicado à parte, mediante o Ofício 0111/2018-TCU/SECEX-PI, de 26/1/2018 (Peça 25) , recebido em 19/2/2018 (Peça 26) , e não tendo sido comprovado qualquer recolhimento (Peça 31) , aplicam-se as disposições contidas no Acórdão 9529/2017-TCU-Segunda Câmara (Peça 21) , itens 9.2 e 9.3, levadas ao conhecimento do responsável no próprio Ofício de Notificação.
12.	Diante do exposto, considerando a não comprovação da boa e regular aplicação dos recursos, inexistindo nos autos elementos que permitam concluir pela ocorrência de boa-fé ou de outros excludentes de culpabilidade na conduta, a Secretaria de Controle Externo de Tomada de Contas Especial (SecexTCE) e o Ministério Público junto a este Tribunal, em pareceres uniformes propõe que as contas do Sr. Carlos Antônio Araújo de Oliveira sejam julgadas irregulares e que o responsável seja condenado em débito, bem como lhe seja aplicada a multa prevista no art. 57 da Lei 8.443/1992.
13.	Quanto ao encaminhamento de mérito sugerido nos presentes autos, manifesto-me, desde já, de pleno acordo com a proposição da SecexTCE, que teve a anuência do MPTCU, o que faço com base na análise empreendida pela referida unidade técnica especializada, cujas conclusões incorporo às minhas razões de decidir.
14.	Não havendo nos autos elementos capazes de comprovar a boa e regulara aplicação dos recursos repassados, e considerando que restou devidamente quantificado o dano ao Erário e delimitada a responsabilidade pela irregularidade na aplicação dos recursos em análise, devem as contas do Sr. Carlos Antônio Araújo de Oliveira, na linha de entendimento defendida nos pareceres precedentes, serem julgadas irregulares com a condenação desse responsável em débito pelos valores apurados no processo.
15.	Considero adequada a aplicação da multa positivada no art. 57 da Lei Orgânica deste Tribunal ao responsável, cujo valor fixo em R$ 14.000,00.
16.	Entendo adequado, também, autorizar antecipadamente, caso venha a ser solicitado, o pagamento das dívidas em até 36 (trinta e seis) parcelas mensais sucessivas, a primeira a vencer em 15 (quinze) dias após a notificação e as demais a cada 30 (trinta) dias, com a incidência dos devidos encargos legais sobre cada uma delas e com o alerta de que a falta de comprovação de recolhimento de qualquer parcela acarretará vencimento antecipado do saldo devedor.
17.	Por fim, considero apropriada a remessa de cópia dos autos à Procuradoria da República no Estado da Paraíba, para as providências que entender cabíveis, em vista da possibilidade de desvio dos recursos, conforme previsto no § 3º do art. 16 da Lei 8.443/1992, c/c e a faculdade do § 7º do art. 209 do Regimento Interno do TCU.
	Ante o exposto, VOTO por que o Tribunal adote a deliberação que ora submeto à apreciação deste Colegiado.
TCU, Sala das Sessões Ministro Luciano Brandão Alves de Souza, em 25 de agosto de 2020.
AROLDO CEDRAZ
Relator